【裁判字號】    92,上訴,889
【裁判日期】    920704
【裁判案由】    搶奪
【裁判全文】
臺灣高等法院高雄分院刑事判決                    九十二年度上訴字第八八九號
    上  訴  人  臺灣高雄地方法院檢察署檢察官
    被      告  乙○○
    選任辯護人  紀錦龍律師
                施介元律師
右上訴人因被告搶奪案件，不服臺灣高雄地方法院九十一年度訴字第一三七一號中華
民國九十二年三月三十一日第一審判決（起訴案號：臺灣高雄地方法院檢察署九十一
年度偵字第二四六五號），提起上訴，本院判決如左：
      主  文
上訴駁回。
      理  由
一、公訴意旨略以：被告乙○○（下稱被告）意圖為自己不法之所有，於民國九十年
    九月二十一日二十二時五十分許，在高雄縣鳳山市○○路與文德路口，騎乘其所
    有車牌號碼ＫＭ七—九九一號之重型機車，趁被害人甲○○乘坐於女友王章霞所
    騎乘之機車後座（起訴書誤為甲○○自行騎乘機車）不注意之際，搶奪甲○○所
    有掛於腰邊之行動電話一支（手機序號：000000000000000號）
    ，得手後逃逸。嗣經甲○○記下車號報警循線查獲，因認被告涉犯刑法第三百二
    十五條第一項搶奪罪嫌等語。
二、按犯罪事實應依證據認定之，無證據不得推定其犯罪事實；不能證明被告犯罪者
    ，應諭知無罪之判決，刑事訴訟法第一百五十四條、第三百零一條第一項定有明
    文。又認定不利於被告之事實，須依積極證據，苟積極證據不足為不利於被告事
    實之認定時，即應為有利於被告之認定，更不必有何有利之證據；且被告否認犯
    罪所持之辯解縱屬不能成立，仍非有積極證據足以證明其犯罪行為，不能遽為有
    罪之認定；又認定犯罪事實所憑之證據，雖不以直接證據為限，間接證據亦包括
    在內，然而無論直接或間接證據，其為訴訟上之證明，須於通常一般之人均不致
    有所懷疑，而得確信其為真實程度者，始得據為有罪之認定，倘其證明尚未達此
    一程度，而有合理懷疑存在時，事實審法院復就其心證上理由與以闡述，敘明其
    如何無從為有罪之確信，因而為無罪之判決，尚不得任意指為違法，最高法院三
    十年上字第八一六號判例、三十年上字第一八三一號判例、七十六年台上字第四
    九八六號判例可資參照。
三、本件公訴人認被告涉犯搶奪罪嫌，無非係以證人即被害人甲○○之指證、及被害
    人所記下犯嫌所騎乘機車之車牌號碼ＫＭ七—九九一號，確與被告所有並騎用之
    機車車牌號碼一致，且機車之型式、顏色等特徵亦相符，復認被告辯稱其機車之
    車牌掉落之辯解不可採，又證人即被告同學盧譽元之證詞不足為有利被告之認定
    等為其主要論據。訊據被告堅決否認涉有本件搶奪犯行，辯稱：伊當晚約十點半
    即騎乘機車返抵住處，復於十一點左右，接獲同學盧譽元來電邀約前往網咖，遂
    於凌晨十二時許騎乘機車出門，前往約定地點與盧譽元會合，行進間經騎車在後
    之盧譽元發現，伊始知悉機車之車牌不知何時已不見等語。經查：
  (一)本件被害人甲○○於九十年九月二十一日晚間搭乘客運南下抵達高雄，復與女友
    王章霞相約在高速公路九如交流道附近搭載，俟甲○○下車後，約於晚間十時四
    十九分許，經王章霞撥打甲○○門號0000000000號之行動電話確認地
    點後，二人旋即碰面，甲○○並乘坐女友王章霞所騎乘之機車後座欲返家，詎行
    至高雄縣鳳山市○○路與文德路口，遭一名身著藍色短袖Ｔ恤、深色長褲、頭戴
    半罩式安全帽，身高約一七○公分之男子，騎乘車牌號碼ＫＭ七—九九一號之重
    型機車自右側超車後，趁甲○○不注意之際，即以左手搶奪其掛於腰際之行動電
    話一支（廠牌型式：ＮＯＫＩＡ８８５０、手機序號：00000000000
    0000號），搶犯得手後即沿八德路往鳳松路方向逃逸等情，業據證人甲○○
    於警偵、原審及本院調查中指證綦詳，且證稱：伊於遭搶後馬上看手錶，當時時
    間為晚上十點五十分左右，伊與女友曾試圖追趕搶犯，惟仍遭其逃逸，伊在附近
    之超商打電話報警時間約為十一點等語明確（見原審卷第四五頁），核與證人王
    章霞於原審證稱情節相符（見原審卷第一一二頁），並有和信電訊股份有限公司
    行動電話通聯記錄、高雄縣警察局鳳山分局重大治安事故摘要報告表及檢附之受
    理案件紀錄表在卷可稽（見偵查卷第二六至二七頁、原審卷第五四至五五頁），
    此部分事實，應堪認定。
  (二)次查，被害人甲○○所記下搶犯所騎乘機車之車牌號碼ＫＭ七—九九一號，恰與
    被告所有並騎用之機車車牌號碼一致乙節，雖經被告供認在卷，並有車籍作業系
    統—查詢認可資料附卷可參，固堪認定，惟被告迭於警偵、原審及本院一再供稱
    ：伊當晚約十點半左右即騎乘機車返抵住處，復於十一時許，接獲同學盧譽元來
    電邀約前往網咖，迄於凌晨十二時許始騎乘機車出門前往約定地點與盧譽元會合
    ，行進間經騎車在後之盧譽元發現，方知悉機車之車牌不知何時已不見，被害人
    所指之案發時間，伊尚在家中等語，所供前後一致，且與證人盧譽元證稱：伊先
    以行動電話（門號0000000000號）撥打被告住處電話（電話號碼00
    00000）聯絡，邀約被告前往網咖店，復於二人分別騎乘機車之行進間，發
    現被告機車未懸掛車牌等語（見警卷九十年九月二十二日筆錄、偵卷第四頁背面
    、原審卷第四八頁），及證人即被告母親辜麗菊於原審證稱：被告約於當晚十點
    半返家，十二點多再出門等情節互核相符（見原審卷第五十頁），又證人即負責
    查訪本案嫌疑人之鳳山分局文山派出所員警蘇政於原審調查中證稱：「（辯護
    人問：案發隔日凌晨一點半，是否有到被告家中？）有。我根據被害人提供之車
    籍資料，到被告家中我們先向他母親詢問嫌疑人有無在家中，當時嫌疑人不在家
    ，我就問嫌疑人是何時出門的、現在何處，他母親說嫌疑人約十二點多就出門了
    ，可能去網咖。‧‧‧（辯護人問：他母親有無告訴你被告何時回家、何時又出
    門？）有，她說他（被告）十點半回家，十二點又出門。（辯護人問：你在問他
    母親前有無告訴他母親是什麼事情找嫌疑人？）無。」等語明確（見原審卷第四
    六至四七頁），是員警蘇政於案發之初前往被告住處查訪之際，既未表明來意
    ，縱被告母親辜麗菊對於被告恐涉及不法情事不免有所懷疑，然斷無可能預設立
    場，特將被告在家之時間虛捏造假為「十點半至十二點間」之區段，恰供被告提
    出有利之不在場證明之理，足徵證人辜麗菊之證詞，至堪採信。此外，並有泛亞
    電信行動電話門號0000000000號之通聯記錄在卷可按（見偵卷第九頁
    ），依該通聯記錄所示，盧譽元撥打電話至被告家中之精確時間為晚上十一時四
    分三秒，通話歷時七十四秒，倘被告當時並未在住處親自接聽電話，其於警訊之
    初所為此部分事實之供述，恐無從與該電話通聯之實際時間近乎一致之可能，是
    被告上開辯解，自屬有據。參酌本件搶案之發生地點為鳳山市○○路與八德路口
    ，距離被告住處（高雄市前鎮區○○○街二十八號四樓），二地路程相隔約五公
    里多，而沿途亦設有多處紅綠燈號誌，此有卷附交通路線圖可憑（原審卷第二十
    頁），衡情被告縱以百里時速高速飆馳，並連續闖越紅綠燈號誌，亦無可能於六
    、七分鐘內返抵家門。況證人甲○○證稱：搶犯係沿鳳松路方向逃逸等語在卷，
    此與被告返家之路途猶屬背道而馳，益徵被告前揭不在場之供述，合於情理而堪
    採信。又一般人騎乘機車前，鮮有特別注意車身後方是否確實懸掛車牌之習慣，
    是被告辯稱：不知車牌何時掉落或遭人竊取乙節，並非全無可能，而竊取他人車
    牌懸掛於機車上，復騎乘該懸掛他人車牌之機車犯案以掩人耳目，亦為竊盜、搶
    奪、強盜等案件所普遍常見之犯罪態樣，是被告上開不在場之辯解既堪採信，自
    難專憑被害人所指證車牌號碼與被告所有機車車牌號碼相符乙情，遽為不利被告
    之認定。
  (三)再按，同一證人先後於警訊、偵查中為相同之證言，係一個證人為二次重覆之陳
    述而已，仍為一個證據，仍應調查其他必要證據，以察該證言與事實是否相符，
    須有補強證據，以擔保證言之真實性。不得以同一證人之先後證言，互為補強證
    據（最高法院八十六年度年度台上第七四二一號決參照），且被害人以證人身分
    為不利於被告之陳述（證述），與被告處於相反之立場，其所述難免有不盡真實
    之處，其虛偽之危險性甚大，自非完全真實無疵，為擔保其真實性，非別求其他
    證據，以增強其證明力，殊不足為認定犯罪事實之唯一資料，因此須其陳述無瑕
    疵可指，而就其他方面調查又與事實相符始足據為判決之基礎。經查：
  (1)按於美國刑事實務案例中，警察就被害人對犯罪嫌疑人之指證，多採取「列隊指
    認」原則，而美國心理學與法學會（Ａｍｅｒｉｃａｎ  Ｐｓｙｃｈｏｌｏｇｙ
    ─Ｌａｗ  Ｓｏｃｉｅｔｙ）就指認程序之正式政策聲明（ｐｏｓｉｔｉｏｎｐ
    ａｐｅｒ）亦採用美國愛荷華州立大學教授蓋瑞魏爾斯（Ｇａｒｙ  Ｌ  Ｗｅｌ
    ｌ）之研究報告，提出警方在列隊指認應遵守之四項規則，以避免指認錯誤發生
    ：第一為主導列隊指認或相片指認之警官不應該知道該為嫌疑犯，事實證明證人
    能夠或將有意識或無意識地對警官期望答案有所回應，此即為主試者期望效應。
    第二，必須明確告訴目擊證人，嫌疑犯沒有出現在列隊指認或相片指認中，因此
    沒有必要一定要指認其中任何一個人，以此避免指認無辜之人。第三，在列隊指
    認和照片指認中，嫌疑犯不應與其他列隊者有明顯不同特徵。第四，在進行指認
    時及警官回應前，目擊證人應就其所指認之人為實際罪犯有多少把握做出一明確
    聲明等（參照Ｂｒｉａｎ  Ｋｅｎｎｅｄｙ所著證人詢問的技巧一書第四○至四
    一頁，元照出版社），足徵我國警界多於警方查獲犯罪嫌疑人後，即通知被害人
    到場為單一指認之方式，不無有「對號入座」之嫌，其信憑度較值懷疑。
  (2)本件被害人甲○○初於警訊中雖明確指稱：伊所見之搶奪嫌犯身高約為一七○公
    分，身著藍色短Ｔ恤，戴半罩式安全帽，騎車時稍微駝背，且於搶奪之際有回頭
    看一下，伊見對方面容清秀，當時距離約一公尺至一點五公尺左右，伊能確定即
    為在場之乙○○，且乙○○之機車車型、顏色及騎車樣子亦相符等語，復於偵查
    中仍稱：得以確認被告即為搶奪之人等語，然於原審則改稱：「（法官問：你當
    時指認被告是因為他很像、還是肯定就是他？）因被告很像是搶我的人，所以我
    指認他。」等語（見原審卷第四六頁），嗣於本院調查中又稱：「（問：你被搶
    的時候，有無看清歹徒的面孔？）當時被搶的時候，是看到背影的印象比較深刻
    ，是有看側面面孔，對於歹徒的面孔只有初略的印象而已。（問：有無辦法（確
    認）歹徒為何人？）無法確認，因為發生的時間只有一剎那的時間而已。（問：
    有無辦法確認在庭上的被告是歹徒？）沒有辦法確認。因為我無法百分之百的肯
    定，在警局的時候，有指認被告的身材，（歹徒）與被告身材有七、八成的相似
    。」等語（見本院卷二七至二八頁），難謂證人甲○○之證述已達於「無庸置疑
    」之程度。
  (3)又甲○○於警偵所為之指證，固與搶奪案發時間相距最近，然其當時目睹搶奪行
    為人之面容僅為瞬間，衡情實無可能於驚嚇之餘，竟將剎那間目光交會所得搶犯
    之面孔，分毫未差地烙印於腦海，且被告之容貌並無任何異於常人之明顯特徵（
    參警卷所附照片），不能排除證人甲○○絕無誤認之可能。況甲○○突遭此飛來
    橫禍，心中必有亟欲將犯嫌繩之以法之不滿情緒，於案發之初所為證述自難期客
    觀，此觀甲○○嗣後於原審及本院調查中，對其於案發之初所為之指證亦有所動
    搖，益臻明確。
四、綜上調查結果，被害人甲○○雖曾就被告涉犯搶奪乙節，為被告不利之證述，又
    被告所騎用之機車車牌號碼亦與搶嫌所騎乘機車車牌號碼恰相符合，然甲○○之
    指證已有前開瑕疵可指，且被告所為不在場之辯解，亦有證人辜麗菊、盧譽元之
    證詞為佐，堪予採信，是則，公訴人認被告涉犯本件搶奪犯行，所為舉證在客觀
    上尚未達於一般人均不致於有所懷疑，而得確信被告犯罪之程度；既尚有合理懷
    疑之存在，於被告所辯非全無可採之情況下，自不得僅憑主觀上之推測，而將一
    般經驗上有利被告之其他合理情況逕予排除，依「罪證有疑，利於被告」之證據
    法則，即應作有利於被告之認定，此外，復查無其他積極證據足以證明被告確有
    搶奪之犯行，揆諸首揭說明，原審因而為被告無罪之諭知，經核並無不合，公訴
    人上訴意旨，猶執陳詞，指摘原判決不當，為無理由，應予駁回。
據上論斷，應依刑事訴訟法第三百六十八條，判決如主文。
本案經檢察官林應華到庭執行職務。
中    華    民    國      九十二     年       七       月      四       日
                              臺灣高等法院高雄分院刑事第七庭
                                  審判長法官  李春昌
                                        法官  黃憲文
                                        法官  莊飛宗
右正本證明與原本無異。
檢察官如不服本判決應於收受本判決後十日內向本院提出上訴書狀，其未述上訴理
由者，並得於提起上訴後十日內向本院補提理由書狀（均須按他造當事人之人數附繕
本)「切勿逕送上級法院」。
被告不得上訴。
                                      書記官  張明賢
中      華      民      國      九十二      年七      月     七   日


司法院資訊處製作；財團法人民間司法改革基金會備份。
